# Metodología

**Santiago Jiménez y Luis Cabarcas**  
*Universidad del Norte*

A continuación se presenta la metodología a seguir para el desarrollo del proyecto.

##  Descripción del dataset 
Se utilizará el dataset `screen_time_mental_health.csv`, obtenido desde Kaggle, compuesto por **4.810 registros**, sin valores faltantes y con **10 variables**.

```{r setup-literature, include=FALSE}
library(knitr)
library(kableExtra)
```

```{r}

variables <- data.frame(
  Variable = c(
    "subject_id",
    "sex",
    "screen_time_index",
    "est_leisure_screen_hours",
    "sleep_quality_index",
    "avg_sleep_hours",
    "midsleep_weekend_hours",
    "social_jetlag_hours",
    "bdi_total",
    "depressed"
  ),
  
  Tipo = c(
    "Identificador",
    "Categórica binaria",
    "Continua (1–6)",
    "Continua",
    "Continua",
    "Continua",
    "Continua",
    "Continua",
    "Discreta (0–63)",
    "Binaria"
  ),
  
  Descripcion = c(
    "Identificador del participante. No se utiliza como predictor.",
    "Sexo del participante: Boy / Girl.",
    "Índice combinado de tiempo de pantalla.",
    "Horas estimadas de pantalla destinadas al ocio.",
    "Índice de calidad del sueño (SQI).",
    "Duración promedio semanal del sueño (WASD).",
    "Punto medio del sueño durante el fin de semana; proxy del cronotipo.",
    "Diferencia entre los horarios de sueño de días laborales y fines de semana.",
    "Puntaje total del inventario BDI-II.",
    "Variable objetivo. 1 = deprimido y 0 = no deprimido."
  )
)

kable(
  variables,
  format = "html",
  caption = "Descripción de las variables del dataset",
  escape = TRUE
) %>%
  kable_styling(
    bootstrap_options = c("striped", "hover", "responsive"),
    full_width = FALSE
)
```

##  Análisis Exploratorio de Datos (EDA)

Se realizará un análisis exploratorio de los datos con el objetivo de comprender las características principales del dataset antes de realizar el modelado.

Se calcularán **estadísticas descriptivas por variable y por género**, con el propósito de identificar las características generales de la población estudiada y posibles diferencias entre hombres y mujeres.

También se analizará la **distribución de la variable objetivo `depressed`** y del puntaje total `bdi_total`, prestando especial atención a la proporción de participantes que superan el punto de corte clínico establecido para depresión.

Además, se estudiarán las relaciones entre las variables relacionadas con el **tiempo de pantalla, el sueño y el puntaje BDI-II**, buscando identificar posibles asociaciones entre estos factores.

Para complementar el análisis se utilizarán diferentes visualizaciones, entre ellas:

- **Histogramas**, para analizar la distribución de las variables numéricas.
- **Boxplots**, para identificar diferencias entre grupos y posibles valores atípicos.
- **Gráficos de distribución**, para observar el comportamiento de las principales variables.
- **Matrices de correlación**, para estudiar las relaciones entre las variables numéricas relacionadas con pantalla, sueño y `bdi_total`.

Finalmente, se realizarán **pruebas de diferencia por género** con el propósito de identificar posibles diferencias estadísticamente significativas entre hombres y mujeres en las variables estudiadas.

---

##  Preprocesamiento

Antes de realizar el entrenamiento de los modelos, se realizará una división del dataset en conjuntos de **entrenamiento y prueba**.

Las variables continuas serán **estandarizadas** cuando el algoritmo utilizado lo requiera. La variable `subject_id` será excluida del proceso de modelado debido a que corresponde únicamente al identificador de cada participante y no contiene información predictiva relevante.

La variable `sex`, al ser categórica binaria, será transformada a un formato adecuado para su utilización como predictor en los modelos que lo requieran.

Debido al desbalance presente en la variable objetivo `depressed`, donde aproximadamente el **16,4 % de los participantes corresponde a la clase positiva**, se evaluarán estrategias para abordar este problema, como **SMOTE** o el uso de `class_weight = "balanced"`.

Estas técnicas serán aplicadas **únicamente sobre el conjunto de entrenamiento**, con el objetivo de evitar filtración de información (*data leakage*) hacia el conjunto de prueba.

---

##  Modelado

Se utilizarán diferentes algoritmos de **aprendizaje automático supervisado** para predecir la variable objetivo `depressed`.

Los modelos considerados serán:

- **Regresión logística**, como modelo de referencia e interpretable.
- **Random Forest**, para capturar relaciones no lineales e interacciones entre variables.
- **XGBoost**, como algoritmo de boosting basado en árboles de decisión.

Se considerarán tres configuraciones diferentes de los modelos:

1. **Modelo conjunto:** utilizará todos los participantes e incluirá `sex` como variable predictora.

2. **Modelo para chicos:** se entrenará utilizando únicamente los participantes masculinos.

3. **Modelo para chicas:** se entrenará utilizando únicamente las participantes femeninas.

Esta estrategia permitirá comparar el desempeño de los modelos y analizar si existen diferencias en los factores asociados con la depresión según el género.

Para la selección de los mejores hiperparámetros se utilizarán métodos como **GridSearchCV** o **RandomizedSearchCV**, junto con una **validación cruzada de 5 particiones (k = 5)**.

La métrica principal utilizada para la optimización será **AUC-PR**, debido al desbalance presente en la variable objetivo. Esta métrica permitirá evaluar de manera más adecuada la capacidad de los modelos para identificar los casos positivos.

---

##  Evaluación

El desempeño de los modelos será evaluado mediante diferentes **métricas de clasificación**, con especial atención al comportamiento de la clase positiva.

Las métricas utilizadas serán:

- **AUC-ROC**, para evaluar la capacidad general del modelo para distinguir entre las clases.
- **Precisión**, para determinar qué proporción de las predicciones positivas corresponde realmente a participantes clasificados como positivos.
- **Recall**, para medir la capacidad del modelo para identificar correctamente los casos positivos.
- **F1-score**, como medida conjunta del equilibrio entre precisión y recall.
- **Matriz de confusión**, para visualizar los aciertos y errores de clasificación.
- **Curva Precision-Recall**, especialmente relevante debido al desbalance presente en la variable objetivo.

Además, los resultados obtenidos por los diferentes modelos serán comparados con un **baseline basado en la clase mayoritaria**. Esto permitirá determinar si los modelos desarrollados proporcionan una mejora real frente a una estrategia de clasificación trivial.

La comparación se realizará tanto entre los diferentes algoritmos como entre las distintas configuraciones por género.

---

##  Interpretabilidad

La interpretabilidad permitirá identificar cuáles variables tienen mayor influencia en las predicciones realizadas por los modelos.

Para los modelos **Random Forest** y **XGBoost** se utilizarán medidas de **importancia de variables**, con el objetivo de establecer cuáles predictores contribuyen en mayor medida al desempeño de los modelos.

Se prestará especial atención a la variable `sleep_quality_index`, con el propósito de determinar si la **calidad del sueño** constituye uno de los principales predictores de `depressed`.

También se analizará la importancia relativa de las variables relacionadas con:

- Tiempo de pantalla.
- Calidad del sueño.
- Duración del sueño.
- Cronotipo.
- Jet lag social.
- Género.

Finalmente, se comparará la importancia de las variables entre:

- **Modelo conjunto.**
- **Modelo de chicos.**
- **Modelo de chicas.**

De esta manera, se buscará identificar cuáles variables presentan mayor relevancia para la predicción de depresión y si existen diferencias en los factores predictivos según el género.

---

## Herramientas

El desarrollo del proyecto combinará el uso de **Python y R**, aprovechando las ventajas de ambos lenguajes.

El modelado principal y las técnicas de aprendizaje automático serán desarrollados en **Python**, mientras que **R** será utilizado como herramienta complementaria para el análisis exploratorio, la manipulación de datos y la presentación de resultados.

Entre las principales herramientas utilizadas en Python se encuentran:

- **`pandas`**, para la manipulación y preparación de los datos.
- **`scikit-learn`**, para el preprocesamiento, entrenamiento, validación y evaluación de los modelos.
- **`xgboost`**, para la implementación del modelo XGBoost.
- **`imbalanced-learn`**, para la aplicación de técnicas como SMOTE.
- **`matplotlib`** y **`seaborn`**, para la generación de visualizaciones.

En R se utilizarán principalmente:

- **`tidyverse`**, para la manipulación y transformación de datos.
- **`dplyr`**, para el filtrado, agrupación y resumen de información.
- **`ggplot2`**, para la generación de visualizaciones.
- **`knitr`**, para la generación de tablas y contenido reproducible.
- **`kableExtra`**, para la personalización y presentación de tablas en formato HTML.

El uso combinado de estas herramientas permitirá desarrollar un flujo de trabajo reproducible que abarque desde la exploración y preparación de los datos hasta el entrenamiento, evaluación e interpretación de los modelos.
