#  EDA (Análisis Exploratorio De Datos)


```{r setup-method, include=FALSE}
knitr::opts_chunk$set(echo = TRUE, warning = FALSE, message = FALSE, fig.align = "center")

col_principal <- "#2166AC"
col_secundario <- "#B2182B"
paleta_cat <- c("#2166AC", "#B2182B")
```

## Comprender el contexto

Pregunta de investigación: **¿el tiempo en pantallas y los patrones de sueño afectan la salud
mental de los adolescentes?**

Variable objetivo: `bdi_total` / `depressed`. Las demás variables numéricas (tiempo de
pantalla, sueño) se tratan como predictoras. Este documento sigue los pasos del EDA:
importar, limpiar, describir (uni y bivariado) y documentar hallazgos. La selección de qué
relaciones profundizar en la sección bivariada se hace calculando la correlación real con
`bdi_total`, no a partir de una lectura visual de la matriz.

## Carga de librerías

```{r librerias}
library(tidyverse)
library(ggcorrplot)
library(gridExtra)
library(scales)
library(plotly)
library(kableExtra)
library(nortest)
library(cowplot)
library(DT)
```

##  Importación de datos

```{r carga-datos}
datoshealth <- read.csv("screen_time_mental_health.csv")

glimpse(datoshealth)

```

Aquí podemos tener una mejor observación de los datos, podemos escoger el valor de variables que queremos observar:

```{r vista-datos}
datatable(
  head(datoshealth, 10),
  options = list(scrollX = TRUE, pageLength = 5),
  caption = "Primeras 10 observaciones del dataset"
)
```

##  Limpieza, tratamiento y preparación

###  Tipos de datos

```{r tipos-datos}

datoshealth <- datoshealth %>%
  mutate(
    sex = factor(sex),
    depressed = factor(depressed, labels = c("No deprimido", "Deprimido"))
  )

# Crear tabla de tipos de datos
tipo_datos <- datoshealth %>%
  summarise(across(everything(), ~class(.x)[1])) %>%
  pivot_longer(everything(), names_to = "Variable", values_to = "Tipo") %>%
  mutate(
    Tipo = case_when(
      Tipo == "integer" ~ "Entero (int)",
      Tipo == "numeric" ~ "Numérico (dbl)",
      Tipo == "factor" ~ "Categórico (factor)",
      Tipo == "character" ~ "Texto (chr)",
      TRUE ~ Tipo
    )
  )

kable(tipo_datos, 
      caption = "Tipos de datos de las variables",
      booktabs = TRUE,
      align = c('l', 'c')) %>%
  kable_styling(bootstrap_options = c("striped", "hover", "condensed"),
                full_width = FALSE,
                position = "center")
```
Con esta información seremos capaces de ver si solos los datos númericos influyen en los cambios del `bdi_total` o tambien las variables categóricas van a ser de importancia.

###  Valores faltantes y duplicados

```{r valores-faltantes}
# Tabla de valores faltantes
faltantes <- tibble(
  Variable = names(datoshealth),
  `Valores faltantes` = colSums(is.na(datoshealth)),
  `Porcentaje` = round(100 * colSums(is.na(datoshealth)) / nrow(datoshealth), 2)
) %>%
  filter(`Valores faltantes` > 0)

if(nrow(faltantes) > 0) {
  kable(faltantes, 
        caption = "Variables con datos faltantes",
        booktabs = TRUE,
        align = c('l', 'c', 'c')) %>%
    kable_styling(bootstrap_options = c("striped", "hover", "condensed"),
                  full_width = FALSE,
                  position = "center") %>%
    column_spec(2, color = "#dc3545", bold = TRUE)
} else {
  cat("No hay valores faltantes en el dataset")
}

# Verificar duplicados
duplicados <- sum(duplicated(datoshealth$subject_id))
cat("\n\n**Registros duplicados por subject_id:**", duplicados)

```

Observamos que nuestro dataset es muy completo dandonos a entender que está listo para el procesamiento, de esta forma confirmamos que nuestro análisis será mas acertado cuando evaluemos nuestros datos.

###  Resumen estadístico inicial
```{r tabla-resumen-mejorado}
library(kableExtra)

tabla_num <- datoshealth %>%
  summarise(
    across(
      where(is.numeric) & !any_of("subject_id"),
      list(
        N = ~sum(!is.na(.x)),
        Media = ~mean(.x, na.rm = TRUE),
        Mediana = ~median(.x, na.rm = TRUE),
        SD = ~sd(.x, na.rm = TRUE),
        Min = ~min(.x, na.rm = TRUE),
        Q1 = ~quantile(.x, 0.25, na.rm = TRUE),
        Q3 = ~quantile(.x, 0.75, na.rm = TRUE),
        Max = ~max(.x, na.rm = TRUE)
      )
    )
  ) %>%
  pivot_longer(
    everything(),
    names_to = c("Variable", ".value"),
    names_pattern = "(.+)_(N|Media|Mediana|SD|Min|Q1|Q3|Max)$"
  ) %>%
  mutate(across(where(is.numeric), ~round(.x, 2)))

kable(tabla_num, 
      caption = "Resumen estadístico de variables numéricas",
      booktabs = TRUE,
      align = c('l', rep('c', 8)),
      digits = 2) %>%
  kable_styling(bootstrap_options = c("striped", "hover", "condensed", "responsive"),
                full_width = TRUE,
                position = "center",
                font_size = 12) %>%
  # Resaltar filas de variables clave
  row_spec(which(tabla_num$Variable %in% c("bdi_total", "avg_sleep_hours", "screen_time_index")), 
           background = "#f8f9fa") %>%
  
  footnote(general = "BDI: Inventario de Depresión de Beck; SD: Desviación Estándar; Q1/Q3: Cuartiles",
           general_title = "Nota:",
           footnote_as_chunk = TRUE)
```

En la siguiente tabla se presenta un resumen descriptivo de las principales variables numéricas del conjunto de datos, incluyendo su media y el intervalo correspondiente al 50 % central de las observaciones.

- `screen_time_index`: presenta una media de 3,22 horas estimadas de uso de pantallas. El 50 % central de los individuos presenta valores entre 2,33 y 4,00 horas, lo que indica una concentración de las observaciones dentro de este intervalo.
- `est_leisure_screen_hours`: presenta una media de 3,96 horas estimadas de uso de pantallas durante el tiempo libre. El 50 % central de los individuos se encuentra entre 2,07 y 5,50 horas de uso.
- `sleep_quality_index`: presenta una media de 1,90 puntos en el índice de calidad del sueño. El 50 % central de los individuos presenta valores entre 1,25 y 2,25 puntos. Al tratarse de un índice, estos valores representan una puntuación de calidad del sueño y no horas de sueño.
- `avg_sleep_hours`: presenta una media de 7,69 horas de sueño promedio. El 50 % central de los individuos registra entre 7,05 y 8,54 horas de sueño, mostrando que la mayor concentración de observaciones se encuentra alrededor de este intervalo.
- `midsleep_weekend_hours`: presenta una media de 5,57 horas correspondientes al punto medio del periodo de sueño durante los fines de semana. El 50 % central de los individuos presenta valores entre 4,54 y 6,50 horas.
- `social_jetlag_hours`: presenta una media de 2,40 horas de desfase entre los horarios de sueño de los días habituales y los fines de semana. El 50 % central de los individuos presenta un desfase entre 1,58 y 3,12 horas.
- `bdi_total`: presenta una media de 7,27 puntos en la escala de síntomas depresivos. El 50 % central de los individuos obtiene puntuaciones entre 2 y 10 puntos. Es importante señalar que esta variable representa una puntuación de síntomas depresivos y no una medida directa de "horas" o de diagnóstico de depresión.

###  Detección de outliers (método IQR)
En esta tabla podemos ver el número de outliers de cada variable y cual es el porcentaje usando IQR, este indicador permite evaluar qué tan frecuente es la presencia de valores extremos en cada variable.
```{r outliers}
outliers_iqr <- function(x) {
  q1 <- quantile(x, 0.25, na.rm = TRUE)
  q3 <- quantile(x, 0.75, na.rm = TRUE)
  iqr <- q3 - q1
  sum(x < (q1 - 1.5 * iqr) | x > (q3 + 1.5 * iqr), na.rm = TRUE)
}

tabla_outliers <- datoshealth %>%
  select(where(is.numeric) & !any_of("subject_id")) %>%
  summarise(across(everything(), outliers_iqr)) %>%
  pivot_longer(everything(), names_to = "Variable", values_to = "N_outliers") %>%
  mutate(
    Pct_outliers = round(100 * N_outliers / nrow(datoshealth), 2),
    `Relevancia` = case_when(
      Pct_outliers > 5 ~ "Alta",
      Pct_outliers > 2 ~ "Media",
      TRUE ~ "Baja"
    )
  ) %>%
  arrange(desc(N_outliers))

kable(tabla_outliers, 
      caption = "Outliers por variable (regla 1.5 × IQR)",
      booktabs = TRUE,
      align = c('l', 'c', 'c', 'c')) %>%
  kable_styling(bootstrap_options = c("striped", "hover", "condensed"),
                full_width = FALSE,
                position = "center") %>%
  column_spec(3, 
              color = ifelse(tabla_outliers$Pct_outliers > 5, "#dc3545",
                             ifelse(tabla_outliers$Pct_outliers > 2, "#ffc107", "#28a745")),
              bold = TRUE) %>%
  column_spec(4,
              color = ifelse(tabla_outliers$Relevancia == "Alta", "#dc3545",
                             ifelse(tabla_outliers$Relevancia == "Media", "#ffc107", "#28a745")))
```

En la tabla vemos los datos correspondientes a outliers de cada variable, la varibale `bdi_total` es la que mas outliers presenta con 257 datos y 5.34% lo que nos indica una relevancia alta en cambio observamos que las variables `screen_time_index` y `est_leisure_screen_hours` no tienen outliers lo cual causaría una distinción al observar mas detalladamente los estadísticos de cada variables.

```{r outliers-boxplot, fig.width=8, fig.height=5}

datoshealth %>%
  select(where(is.numeric) & !any_of("subject_id")) %>%
  pivot_longer(everything(), names_to = "Variable", values_to = "Valor") %>%
  ggplot(aes(x = Variable, y = Valor)) +
  geom_boxplot(fill = col_principal, alpha = 0.6, outlier.color = col_secundario) +
  facet_wrap(~Variable, scales = "free") +
  theme_minimal() +
  theme(axis.text.x = element_blank(), axis.ticks.x = element_blank()) +
  labs(title = "Valores atípicos por variable", x = NULL, y = NULL)
```

A partir de los diagramas de caja se observa la presencia de valores atípicos principalmente en las variables relacionadas con el sueño y la salud mental. `bdi_total` presenta una cantidad considerable de observaciones extremas hacia valores altos, mientras que `avg_sleep_hours`, `sleep_quality_index`, `midsleep_weekend_hours` y `social_jetlag_hours` también presentan algunos valores alejados del comportamiento central de los datos. Por otro lado, `screen_time_index` y `est_leisure_screen_hours` muestran una menor presencia de valores atípicos. Estos valores extremos no necesariamente representan errores en los datos, sino que pueden corresponder a individuos con comportamientos o características diferentes al resto de la muestra, por lo que deben ser evaluados antes de decidir si serán eliminados o conservados en análisis posteriores.

### Test de normalidad

```{r shapiro-test}


# Función para formatear p-valores
format_p <- function(p) {
  ifelse(p < 0.001, "< 0.001***",
         ifelse(p < 0.01, paste0(round(p, 4), "**"),
                ifelse(p < 0.05, paste0(round(p, 4), "*"),
                       round(p, 4))))
}

# Realizar la prueba
shapiro_results <- datoshealth %>%
  select(where(is.numeric) & !any_of("subject_id")) %>%
  imap_dfr(~{
    test_result <- shapiro.test(.x)
    tibble(
      Variable = .y,
      `Estadístico W` = round(test_result$statistic, 4),
      `Valor p` = test_result$p.value,
      `p-valor (formateado)` = format_p(test_result$p.value),
      Normal = ifelse(test_result$p.value > 0.05, "Sí", "No")
    )
  })

# Crear tabla con kable
kable(shapiro_results, 
      caption = "Prueba de normalidad Shapiro-Wilk (α = 0.05)",
      booktabs = TRUE,
      align = c('l', 'c', 'c', 'c', 'c')) %>%
  kable_styling(
    bootstrap_options = c("striped", "hover", "condensed", "responsive"),
    full_width = FALSE,
    position = "center",
    font_size = 14
  ) %>%
  # Colorear columna de valor p
  column_spec(3, 
              color = ifelse(shapiro_results$`Valor p` < 0.05, "#dc3545", "#28a745"),
              bold = TRUE) %>%
  # Colorear columna de normalidad
  column_spec(5,
              background = ifelse(shapiro_results$Normal == "Sí", 
                                  "#d4edda", "#f8d7da"),
              color = ifelse(shapiro_results$Normal == "Sí", 
                             "#155724", "#721c24"),
              bold = TRUE) %>%
  # Añadir notas al pie
  footnote(general = "*** p < 0.001, ** p < 0.01, * p < 0.05",
           general_title = "Niveles de significancia:",
           footnote_as_chunk = TRUE,
           title_format = c("italic", "underline"))
```

Al realizar el análisis del estadístico de normalidad, observamos que la dsitribución de nuestra población de estudio no sigue una distribución normal, de esta forma confirmamo que no sería correcto hacer el estudio de nuestra muestra utilizando el coeficiento de correlación de pearson el cual se usa cuando la muestra sigue una distribución normal por lo tanto usaremos el coeficiente de correlación de spearman para mas adelante en nuestro estudio encontrar las variables que dan respuesta al fenómeno que estamos evaluando.

### Intervalos de confianza del 95% para medias

```{r ic-medias}

ic_medias <- datoshealth %>%
  select(where(is.numeric) & !any_of("subject_id")) %>%
  summarise(across(everything(), list(
    Media = ~mean(., na.rm = TRUE),
    LI = ~mean(., na.rm = TRUE) - 1.96 * sd(., na.rm = TRUE)/sqrt(sum(!is.na(.))),
    LS = ~mean(., na.rm = TRUE) + 1.96 * sd(., na.rm = TRUE)/sqrt(sum(!is.na(.)))
  ))) %>%
  pivot_longer(everything(), 
               names_to = c("Variable", ".value"), 
               names_pattern = "(.+)_(Media|LI|LS)") %>%
  mutate(
    across(c(Media, LI, LS), ~round(., 2)),
    `IC 95%` = paste0(LI, " - ", LS)
  ) %>%
  select(Variable, Media, `IC 95%`)


kable(ic_medias, 
      caption = "Intervalos de confianza del 95% para medias",
      booktabs = TRUE,
      align = c('l', 'c', 'c')) %>%
  kable_styling(
    bootstrap_options = c("striped", "hover", "condensed"),
    full_width = FALSE,
    position = "center"
  ) %>%
  column_spec(2, bold = TRUE, color = "#2166AC") %>%
  row_spec(which(ic_medias$Variable == "bdi_total"), 
           background = "#FFF3CD", bold = TRUE)
```

El análisis de los intervalos de confianza del 95% revela estimaciones precisas y estables para todas las variables evaluadas. El tiempo promedio en pantalla se estima en 3.22 horas (IC 95%: 3.19 - 3.25), mientras que el tiempo de pantalla en ocio alcanza las 3.96 horas (IC 95%: 3.89 - 4.03). En cuanto a los patrones de sueño, la duración promedio es de 7.69 horas (IC 95%: 7.65 - 7.72), con una calidad de sueño media de 1.90 puntos (IC 95%: 1.88 - 1.93). El índice de depresión (BDI) presenta una media de 7.27 puntos (IC 95%: 7.05 - 7.49), mostrando el intervalo más amplio, lo que refleja una mayor variabilidad en los puntajes y es consistente con la distribución asimétrica observada previamente. La amplitud reducida de los intervalos en el resto de variables (±0.03 a ±0.06 unidades) confirma la solidez del tamaño muestral y la precisión de las estimaciones poblacionales.




##  Análisis descriptivo univariado

### Distribución de variables numéricas

```{r histogramas, fig.width=8, fig.height=6}
datoshealth %>%
  select(where(is.numeric) & !any_of("subject_id")) %>%
  pivot_longer(everything(), names_to = "Variable", values_to = "Valor") %>%
  ggplot(aes(x = Valor)) +
  geom_histogram(bins = 30, fill = col_principal, color = "white", na.rm = TRUE) +
  facet_wrap(~Variable, scales = "free") +
  theme_minimal() +
  labs(title = "Distribución de variables numéricas", x = NULL, y = "Frecuencia")
```

El análisis exploratorio de las variables numéricas revela que los hábitos de sueño (`avg_sleep_hours`,`midsleep_weekend_hours`) y el `social_jetlag_hours` siguen una distribución aproximadamente normal, concentrando a la mayoría de la población en valores promedios centrales.

En contraste, las métricas de salud mental y calidad de sueño (`bdi_total` y `sleep_quality_index`) presentan un marcado sesgo a la derecha, lo que indica que la gran mayoría de la muestra reporta niveles bajos de severidad, con solo un pequeño porcentaje de casos atípicos con puntuaciones elevadas. Esto concuerda con la variable depressed, donde la proporción de individuos diagnosticados (1) es significativamente menor en comparación con el grupo de control (0). Finalmente, el tiempo frente a pantalla evidencia comportamientos agrupados en intervalos específicos que convendría profundizar mediante análisis de correlación.

###  Variable objetivo: depressed / bdi_total

```{r target}
tabla_balance <- datoshealth %>%
  count(depressed) %>%
  mutate(
    Proporcion = scales::percent(n / sum(n)),
    Etiqueta = paste0(depressed, " (", n, ", ", Proporcion, ")")
  )

kable(tabla_balance, 
      caption = "Balance de clases de la variable 'depressed'",
      booktabs = TRUE,
      align = c('l', 'c', 'c')) %>%
  kable_styling(bootstrap_options = c("striped", "hover", "condensed"),
                full_width = FALSE,
                position = "center") %>%
  column_spec(2, color = "#2166AC", bold = TRUE)

# Gráfico de bdi_total con líneas de referencia
ggplot(datoshealth, aes(x = bdi_total)) +
  geom_histogram(bins = 30, fill = col_principal, color = "white") +
  geom_vline(xintercept = median(datoshealth$bdi_total), color = col_secundario,
             linetype = "dashed", size = 1) +
  geom_vline(xintercept = 14, color = "#e74c3c", linetype = "dotted", size = 1) +
  annotate("text", x = 14, y = 80, label = "Corte clínico (BDI ≥ 14)", 
           color = "#e74c3c", angle = 90, vjust = -0.5) +
  annotate("text", x = median(datoshealth$bdi_total), y = 90, 
           label = paste("Mediana =", median(datoshealth$bdi_total)), 
           color = col_secundario, angle = 90, vjust = -0.5) +
  theme_minimal() +
  labs(title = "Distribución de bdi_total con puntos de referencia", 
       x = "Puntaje BDI total", y = "Frecuencia")
```
El análisis del puntaje total del BDI evidencia una distribución con asimetría positiva, donde la mediana se sitúa aproximadamente en 5 puntos. Esto refleja que al menos la mitad de la muestra presenta niveles mínimos o nulos de sintomatología depresiva. No obstante, la cola hacia la derecha muestra la presencia de un segmento minoritario de la población con puntuaciones elevadas (mayores a 20 puntos), lo cual justifica analizar a este subgrupo de forma independiente mediante pruebas no paramétricas debido a la falta de normalidad en la variable.

###  Variable categórica: sex
```{r grafico-sexo}
datos_sexo <- datoshealth %>%
  count(sex) %>%
  mutate(
    porcentaje = n / sum(n) * 100,
    texto = paste0("Género: ", sex, 
                   "<br>Frecuencia: ", n, 
                   "<br>Porcentaje: ", round(porcentaje, 1), "%")
  )

# Gráfico de barras interactivo
plot_ly(
  data = datos_sexo,
  x = ~sex,
  y = ~n,
  type = "bar",
  color = ~sex,
  colors = c("Boy" = "#6a658d", "Girl" = "#5f9ea0"),
  text = ~texto,
  hoverinfo = "text",
  marker = list(
    line = list(color = "white", width = 2)
  )
) %>%
  layout(
    title = "Distribución por sexo",
    xaxis = list(title = "Género"),
    yaxis = list(title = "Frecuencia"),
    showlegend = FALSE,
    plot_bgcolor = "rgba(255,255,255,0.8)",
    paper_bgcolor = "rgba(255,255,255,0.8)"
  )
```
Podemos observar del gráfico que en la poblcación hay mas cantidad de hombres que mujeres, en este caso los hombres son el 50.9% de la muestra (n=2446), en cambio las mujeres corresponden al 49.1% de la muestra (n=2364).

##  Análisis descriptivo bivariado

###  Matriz de correlación (Spearman)

```{r correlacion, fig.width=7, fig.height=6}
predictoras <- c("screen_time_index", "est_leisure_screen_hours",
                  "sleep_quality_index", "avg_sleep_hours",
                  "midsleep_weekend_hours", "social_jetlag_hours")

datos_num <- datoshealth %>% select(all_of(predictoras), bdi_total)
mat_cor <- cor(datos_num, use = "complete.obs", method = "spearman")

ggcorrplot(
  mat_cor,
  type = "lower",
  lab = TRUE,
  lab_size = 3,
  colors = c(col_secundario, "white", col_principal),
  title = "Matriz de correlación de Spearman"
)
```
El análisis de correlación de Spearman revela dos asociaciones lineales de gran magnitud: una fuerte redundancia entre las métricas de uso de pantalla (screen_time_index y est_leisure_screen_hours, $r = 0.95$) y una relación directa entre el horario medio de sueño en fines de semana y el jetlag social ($r = 0.84$).En cuanto a la salud mental (bdi_total), esta presenta su correlación más significativa con la calidad del sueño (sleep_quality_index, $r = 0.39$) y una relación inversa con la duración promedio del sueño (avg_sleep_hours, $r = -0.28$). Estos hallazgos sugieren que el deterioro en la calidad y duración del descanso está asociado a mayores niveles de sintomatología depresiva en la muestra.

###  Selección de variables a partir de la correlación real

```{r seleccion-variables}
cor_con_bdi <- mat_cor[predictoras, "bdi_total"] %>%
  sort(decreasing = TRUE) %>%
  round(3)

datatable(
  tibble(Variable = names(cor_con_bdi), Correlacion_con_bdi = cor_con_bdi),
  options = list(dom = "t"),
  caption = "Correlación de cada predictora con bdi_total (Spearman)"
)

top3_predictoras <- names(cor_con_bdi)[order(-abs(cor_con_bdi))][1:3]


mat_pred <- mat_cor[predictoras, predictoras]
mat_pred[upper.tri(mat_pred, diag = TRUE)] <- NA

pares_redundantes <- as.data.frame(as.table(mat_pred)) %>%
  filter(!is.na(Freq), abs(Freq) > 0.8) %>%
  rename(Variable_1 = Var1, Variable_2 = Var2, Correlacion = Freq)

datatable(pares_redundantes, options = list(dom = "t"), caption = "Pares de predictoras redundantes (|r| > 0.8)")
```
El análisis de correlación expone dos pares de variables con un grado crítico de colinealidad: las métricas de pantalla (est_leisure_screen_hours y screen_time_index, $r \approx 0.95$) y los indicadores de sueño de fin de semana (social_jetlag_hours y midsleep_weekend_hours, $r \approx 0.84$).De cara a la construcción de un modelo predictivo para la variable objetivo bdi_total, la presencia de esta multicolinealidad atenta contra la estabilidad e interpretabilidad de los coeficientes de regresión. Por lo tanto, se concluye la necesidad de realizar una selección previa de variables (feature selection) eliminando un componente de cada par colineal antes del ajuste del modelo final.

###  Predictoras más asociadas con bdi_total


```{r top3-predictoras}

cor_con_bdi <- datoshealth %>%
  select(where(is.numeric) & !any_of("subject_id")) %>%
  cor(method = "spearman", use = "complete.obs") %>%
  as.data.frame() %>%
  rownames_to_column("Variable") %>%
  select(Variable, bdi_total) %>%
  filter(Variable != "bdi_total") %>%
  arrange(desc(abs(bdi_total)))


kable(cor_con_bdi, 
      caption = "Correlación de Spearman con bdi_total",
      booktabs = TRUE,
      digits = 3,
      align = c('l', 'c')) %>%
  kable_styling(bootstrap_options = c("striped", "hover", "condensed"),
                full_width = FALSE,
                position = "center") %>%
  column_spec(2, 
              color = ifelse(cor_con_bdi$bdi_total > 0, "#B2182B", "#2166AC"),
              bold = TRUE)

top3_predictoras <- cor_con_bdi$Variable[1:3]

cat(" **Las 3 predictoras más asociadas con bdi_total son:**\n")
cat("1", top3_predictoras[1], "(r =", round(cor_con_bdi$bdi_total[1], 3), ")\n")
cat("2", top3_predictoras[2], "(r =", round(cor_con_bdi$bdi_total[2], 3), ")\n")
cat("3", top3_predictoras[3], "(r =", round(cor_con_bdi$bdi_total[3], 3), ")\n")




```
```{r}
datoshealth %>%
  select(all_of(top3_predictoras), bdi_total) %>%
  pivot_longer(all_of(top3_predictoras), names_to = "Variable", values_to = "Valor") %>%
  ggplot(aes(x = Valor, y = bdi_total)) +
  geom_point(color = col_principal, alpha = 0.3, size = 1) +
  geom_smooth(method = "loess", se = TRUE, color = col_secundario, linewidth = 1) +
  facet_wrap(~Variable, scales = "free_x") +
  theme_minimal() +
  labs(title = "Predictoras más asociadas con bdi_total (según Spearman)",
       x = NULL, y = "Puntaje BDI total")
```

El análisis de dispersión y tendencias suavizadas confirma que las tres variables presentan una relación clara con el nivel de depresión (bdi_total). La calidad del sueño (sleep_quality_index) muestra un impacto ascendente constante en el rango de 1 a 4 puntos, mientras que la duración habitual del sueño (avg_sleep_hours) evidencia un comportamiento inversamente proporcional, donde dormir menos de 7 horas se asocia con un incremento pronunciado en el BDI.

Por su parte, la hora media de sueño los fines de semana (midsleep_weekend_hours) sugiere que los horarios de descanso muy tardíos se relacionan con mayor sintomatología. Vale destacar que los cambios de tendencia observados en los extremos superiores de las tres variables se acompañan de un ensanchamiento significativo en los intervalos de confianza, lo cual refleja una baja densidad de observaciones en esos rangos y no necesariamente una inversión en la tendencia real.

###  Interacción con sexo

```{r interaccion-sexo, fig.width=9, fig.height=4}
tabla_sexo_interactiva <- datoshealth %>%
  count(sex, depressed) %>%
  group_by(sex) %>%
  mutate(
    prop = n / sum(n),
    prop_pct = percent(prop, accuracy = 0.1),
    label_text = paste0("n = ", n, "\n", prop_pct),
    # Crear categoría combinada para hover
    categoria = paste0(sex, " - ", depressed)
  ) %>%
  ungroup()

# 2. Gráfico 1: Barras apiladas interactivas
p1_interactivo <- plot_ly(
  data = tabla_sexo_interactiva,
  x = ~sex,
  y = ~n,
  color = ~depressed,
  type = "bar",
  colors = c("No deprimido" = "#483d8b", "Deprimido" = "#5f9ea0"),
  text = ~label_text,
  textposition = "outside",
  hovertemplate = paste(
    "<b>%{x}</b><br>",
    "Diagnóstico: %{color}<br>",
    "Cantidad: %{y}<br>",
    "Porcentaje: %{text}<br>",
    "<extra></extra>"
  ),
  marker = list(
    line = list(color = "white", width = 1.5)
  )
) %>%
  layout(
    title = list(
      text = "Prevalencia de Depresión por Género",
      font = list(size = 16, family = "bold", color = "#333333")
    ),
    xaxis = list(
      title = "Género",
      categoryorder = "array",
      categoryarray = c("Boy", "Girl")
    ),
    yaxis = list(
      title = "Cantidad de Adolescentes",
      gridcolor = "#e6e6e6"
    ),
    barmode = "group",
    bargap = 0.15,
    bargroupgap = 0.1,
    legend = list(
      title = list(text = "Diagnóstico"),
      orientation = "h",
      y = 1.05,
      x = 0.5,
      xanchor = "center"
    ),
    plot_bgcolor = "rgba(255,255,255,0.9)",
    paper_bgcolor = "rgba(255,255,255,0.9)",
    hovermode = "x unified"
  )

# 3. Gráfico 2: Boxplot interactivo
# Calcular estadísticos para el boxplot
estadisticos_sexo <- datoshealth %>%
  group_by(sex) %>%
  summarise(
    mediana = median(bdi_total, na.rm = TRUE),
    q1 = quantile(bdi_total, 0.25, na.rm = TRUE),
    q3 = quantile(bdi_total, 0.75, na.rm = TRUE),
    min = min(bdi_total, na.rm = TRUE),
    max = max(bdi_total, na.rm = TRUE),
    n = n()
  )

p2_interactivo <- plot_ly() %>%
  # Boxplot
  add_trace(
    data = datoshealth,
    x = ~sex,
    y = ~bdi_total,
    type = "box",
    color = ~sex,
    colors = c("Boy" = "#6a658d", "Girl" = "#5f9ea0"),
    boxmean = FALSE,
    boxpoints = "suspectedoutliers",
    pointpos = -0.5,
    jitter = 0.1,
    marker = list(opacity = 0.4, size = 4),
    line = list(color = "#333333", width = 1.5),
    hovertemplate = paste(
      "<b>%{x}</b><br>",
      "Mediana: %{median:.1f}<br>",
      "Q1: %{q1:.1f}<br>",
      "Q3: %{q3:.1f}<br>",
      "Mín: %{min:.1f}<br>",
      "Máx: %{max:.1f}<br>",
      "N: %{n}<br>",
      "<extra></extra>"
    ),
    name = "Boxplot"
  ) %>%
  # Línea de corte clínico
  add_trace(
    x = c("Boy", "Girl"),
    y = c(14, 14),
    type = "scatter",
    mode = "lines",
    line = list(color = "#e74c3c", dash = "dash", width = 1.5),
    name = "Corte Clínico (BDI ≥ 14)",
    hoverinfo = "skip"
  ) %>%
  # Etiquetas de mediana
  add_trace(
    data = estadisticos_sexo,
    x = ~sex,
    y = ~mediana,
    type = "scatter",
    mode = "text",
    text = ~paste("Mediana:", round(mediana, 1)),
    textfont = list(
      family = "bold",
      size = 11,
      color = "black"
    ),
    textposition = "middle center",
    hoverinfo = "skip",
    showlegend = FALSE
  ) %>%
  # Cuadros de texto para estadísticos
  add_annotations(
    x = c("Boy", "Girl"),
    y = estadisticos_sexo$mediana,
    text = paste0("Mediana: ", round(estadisticos_sexo$mediana, 1)),
    showarrow = FALSE,
    font = list(size = 11, color = "black", family = "bold"),
    bgcolor = "white",
    borderpad = 4,
    bordercolor = "#333333",
    borderwidth = 1
  ) %>%
  # Anotación de la línea de corte
  add_annotations(
    x = 2.4,
    y = 48,
    text = "Corte Clínico (BDI-II ≥ 14)",
    showarrow = FALSE,
    font = list(size = 12, color = "#e74c3c"),
    xanchor = "left"
  ) %>%
  layout(
    title = list(
      text = "Distribución del Puntaje BDI-II por Género",
      font = list(size = 16, family = "bold", color = "#333333")
    ),
    xaxis = list(
      title = "Género",
      categoryorder = "array",
      categoryarray = c("Boy", "Girl")
    ),
    yaxis = list(
      title = "Puntaje Total BDI-II (0-63)",
      gridcolor = "#e6e6e6",
      range = c(0, 63)
    ),
    showlegend = TRUE,
    legend = list(
      orientation = "h",
      y = 1.05,
      x = 0.5,
      xanchor = "center"
    ),
    plot_bgcolor = "rgba(255,255,255,0.9)",
    paper_bgcolor = "rgba(255,255,255,0.9)",
    hovermode = "y unified"
  )

# 4. Mostrar ambos gráficos en un layout interactivo
subplot(
  p1_interactivo, 
  p2_interactivo,
  nrows = 1,
  margin = 0.05,
  shareX = FALSE,
  titleX = TRUE,
  titleY = TRUE
) %>%
  layout(
    title = list(
      text = "Análisis de Depresión por Género",
      font = list(size = 18, family = "bold")
    ),
    annotations = list(
      list(
        x = 0.25,
        y = -0.15,
        text = "A. Prevalencia de Depresión",
        showarrow = FALSE,
        xref = "paper",
        yref = "paper",
        font = list(size = 13, color = "#333333")
      ),
      list(
        x = 0.75,
        y = -0.15,
        text = "B. Distribución del Puntaje BDI",
        showarrow = FALSE,
        xref = "paper",
        yref = "paper",
        font = list(size = 13, color = "#333333")
      )
    )
  )

```
El análisis bivariado expone una brecha de género estadísticamente relevante en la salud mental de la muestra. En términos categóricos, las adolescentes presentan una prevalencia de depresión casi tres veces superior a la de sus pares masculinos (24.4% frente a 8.6%).Esta tendencia se ratifica al evaluar la variable en su escala continua: la mediana del puntaje BDI-II en chicas (7.0 puntos) duplica la de los chicos (3.0 puntos), mostrando una mayor dispersión hacia puntuaciones elevadas que sobrepasan el corte clínico ($\ge 14$). Estos resultados sugieren que el género es un factor determinante a considerar dentro del modelo predictivo para bdi_total.

##  Documentación de hallazgos

- El dataset no tiene duplicados por `subject_id`; los faltantes son mínimos o nulos.
- La selección de predictoras para el análisis bivariado (sección 6.3) se hizo a partir de
  la correlación de Spearman real con `bdi_total`, no de una lectura visual de la matriz.
- Los pares de predictoras marcados como redundantes (tabla 6.2) no deberían usarse juntos
  más adelante en un modelo, por colinealidad.
- Los outliers de variables de sueño y de `bdi_total` no se eliminan: son los casos
  clínicamente más relevantes, no errores.
- El sexo se asocia con `depressed`/`bdi_total`: hay diferencia visible en proporción de
  depresión y en la mediana de `bdi_total` entre grupos.

